【裁判字號】    96,訴,5130
【裁判日期】    970508
【裁判案由】    偽證
【裁判全文】
臺灣高雄地方法院刑事判決              96年度訴字第5130號
公  訴  人  臺灣高雄地方法院檢察署檢察官
被      告  甲○○
上列被告因偽證案件，經檢察官追加起訴（96年度蒞追字第13號
），本院判決如下：
    主  文
甲○○犯偽證罪，處有期徒刑陸月。
    事  實
一、甲○○前於民國96年5 月25日，在臺灣高雄地方法院檢察署
    檢察官偵辦另案被告王玲蘭（所犯販賣第二級毒品罪，業經
    本院判處有期徒刑在案）涉犯違反毒品危害防制條例一案時
    ，明確結證「96年3 月中旬開始到5 月1 日【起訴書誤載為
    5 月2 日】被抓為止，有3 次在東方技術學院，向綽號『阿
    姐』之王玲蘭購買安非他命，5 月2 日【起訴書誤載為5月1
    日】打電話給王玲蘭問她有沒有海洛因，向王玲蘭購買海洛
    因、安非他命各新臺幣（下同）6,000 元，並約在大湖火車
    站碰面交易」等語無訛；嗣於96年11月8 日，在本院刑事第
    五法庭審理96年度訴字第2548號被告王玲蘭違反毒品危害防
    制條例案件之審判期日，經本院告以具結義務及偽證處罰，
    甲○○為解免王玲蘭刑責，竟基於偽證之犯意，當庭具結後
    翻異前詞改稱「我沒有向綽號『阿姐』之王玲蘭買過毒品，
    5 月2 日打電話給阿姐時，她回答說你在說什麼我不知道，
    我的重點是要約她出來玩，我沒有要跟王玲蘭買毒品，我現
    在願意承受偽證罪」等語，就該案情有重要關係之事項，供
    前具結而為虛偽證述，足以影響刑事案件審判之正確性。
二、案經臺灣高雄地方法院檢察署檢察官自動簽分偵查後追加起
    訴。
    理  由
一、按被告以外之人於審判外之言詞或書面陳述，除法律有規定
    者外，不得作為證據；又被告以外之人於審判外之陳述，雖
    不符刑事訴訟法第159 條之1 至第159 條之4 之規定，而經
    當事人於審判程序同意作為證據，法院審酌該言詞陳述或書
    面陳述作成時之情況，認為適當者，亦得為證據，刑事訴訟
    法第159 條第1 項、第159 條之5 第1 項分別定有明文。本
    件被告甲○○對於檢察官所提出之各項傳聞證據，於本院審
    理中業已明示同意列為證據（見本院卷第16頁），本院審酌
    各該證據並非違法取得，與待證事實具關聯性，證明力亦非
    明顯過低等情，認以之作為證據使用應屬適當，自得採為認
    定事實之證據。
二、被告於本院審理時雖不否認於上揭時地，就另案被告王玲蘭
    被訴販賣毒品一案，有先後為不同陳述之事實，惟矢口否認
    有何偽證之犯行，辯稱：我在警局時是陳明福叫我說向「阿
    姐」買的，在偵查中我要照實講，有開口說不是王玲蘭賣給
    我的，然後檢察官說不要亂說話，作偽證要判7 年，我就嚇
    到，不知道要按照真實說出來，還是要說警局的筆錄，所以
    我就按照警局的筆錄說云云。經查：
（一）另案被告王玲蘭所涉販賣毒品案件，業經本院於97年2 月
      18日以96年度訴字第2548號判決，判處王玲蘭犯販賣第二
      級毒品未遂罪，處有期徒刑5 年在案。該判決有關王玲蘭
      為警查獲過程及送醫急救經過，援引證人甲○○於警詢及
      偵查中之證述；查獲警員阮建強、蘇俊仰二人到庭之證述
      ；王玲蘭所使用黑色三星牌手機1 支及經咀嚼而碎成4片
      之夾鍊袋等扣案物品；被告甲○○使用之手機照片（顯示
      手機內存有被告上開行動電話號碼）、蒐證照片；及王玲
      蘭與被告手機號碼之通聯紀錄等證據，論證王玲蘭確實係
      因被告撥打電話聯繫洽談甲基安非他命毒品之交易完成後
      ，始會攜毒到場欲販賣與被告。另根據高雄市政府警察局
      96 年6月27日高市警鑑字第（096）0000000號鑑驗書1 件
      ，就關於王玲蘭唾液與該夾鍊袋殘留液體進行比對鑑驗結
      果，認「本案送鑑證物經萃取DNA 後編號01涉嫌人王玲蘭
      唾液棉棒及編號A2包裝毒品夾鍊袋上唾液棉棒檢測出相同
      之DNA-STR 型別，在臺灣地區中國人之機率預估為3.01×
      10（-14 次方）」；及依憑高雄市立凱旋醫院濫用藥物成
      品檢驗鑑定書對該扣案夾鍊袋檢驗結果，均呈甲基安非他
      命及海洛因陽性反應，暨本院對扣案夾鍊袋勘驗後於筆錄
      載明「夾鍊袋實際上係碎成4 片，各皺成一團，甚為明顯
      ，有疑似咀嚼之痕跡」等情，佐證王玲蘭當時確實依約攜
      毒到場，為逃避查緝，始將毒品連同包裝之夾鍊袋置入口
      中咀嚼，嗣再挖吐取出，進而認定王玲蘭販賣第二級毒品
      未遂罪，事證明確，予以論罪科刑，此有該案刑事判決書
      、上開相關書證、證人筆錄及勘驗筆錄附卷可參。其中關
      鍵證據，即被告手機通聯紀錄、手機照片及其警偵訊指證
      之證詞。
（二）然被告於該案審理時，經以證人身分傳喚到庭，於供前具
      結並翻詞改稱沒有向王玲蘭買過毒品，5 月2 日打電話給
      阿姐時，重點是要約她出來玩，我沒有要跟王玲蘭買毒品
      等語，有該證人結文及審判筆錄附卷可稽，顯與先前警詢
      及偵查中所述迥異。被告對於王玲蘭販毒一案，既屬買毒
      者之指證，事甚關鍵，乃竟嗣後於審判中結證陳詞，改稱
      未有買毒事實，係邀約去玩云云，自屬於案情有重要關係
      之事項而為虛偽陳述，足生影響於判決之結果無疑。
（三）被告雖辯稱警詢所述係受警員與陳明福指示，偵查中所述
      係受檢察官以偽證罪嚇阻，致警詢及偵查所述均有不實。
      然被告警詢陳述部分，其因施用毒品案件為警查獲後，先
      明白表示不願接受警方夜間詢問，足見被告不僅明白其訴
      訟法上之權利，且據以提出主張，權利意識清楚，心理狀
      態健全無虞。翌日2 度接受警方詢問，經再次告知上開訴
      訟上權利，仍表示不用選任辯護人，且當時其友人陳明福
      特地到場，表示要幫被告收拾衣物，被告之友人尋孝萍亦
      證述當時被告與陳明福都在一起，可知被告當時與陳明福
      友誼交好，陳明福既有在場，適亦可擔保被告警詢之陳述
      ，無遭以不正方法取證之虞，客觀上自具有特別可信之外
      部情況。嗣同日下午第3 次接受警方詢問，既因被告供出
      王玲蘭並由警偕同被告前去約定之交易毒品現場指認而查
      獲，該次筆錄係大致復述第2 次警詢時之陳述，並明確指
      認前所稱賣毒之「阿姐」之人，即當日查獲之王玲蘭本人
      ，核其上開客觀外部情況，尚無任何變動，亦具特別可信
      性，此有被告警詢筆錄、證人陳明福及尋孝萍之證述存卷
      可參，足認被告警詢陳述，不僅具證據資格，且較之上開
      審判中翻詞所述，證據評價上更為可信，而屬實情。
（四）另有關被告於偵查中證述部分，被告雖表示懾於檢察官偽
      證加身之說，具結後始為不實陳述云云。然按，證人乃刑
      事訴訟程序法定證據方法之一，亦為重要而常見之證據方
      法。證人之陳述，固因人類之知覺、記憶、表達，常因人
      而異，而具有無可避免之不確定特性。然其可議者，實乃
      證人常因個人利害考量、畏懼日後麻煩、或別有其他特殊
      目的等主觀上因素，而刻意虛偽說假，致可能誤導刑事偵
      查及審判結果，使有罪者逍遙，無辜者受罰，損害司法公
      正，耗費司法資源，而與物證或書證之多僅具有一般認識
      之客觀特性，迥異其趣。是除基於人性考量或立法政策等
      原因（如至親之人，或有入罪可能之利害關係者，或如16
      歲以下等），由法律明文規定排除證人作證之義務者外，
      一般人於刑事偵查或法院審理時，就他人案件接受傳喚，
      均有具結作證並真實陳述之義務，如仍匿、飾、增、減，
      於案情有重要關係之事項為虛偽陳述，並應受刑法偽證罪
      最重本刑7 年以下有期徒刑之刑罰，以杜絕虛偽，糾正弊
      端。法律為使證人知悉利害，並課予訊問者對證人真實陳
      述義務及可能之偽證處罰有告知義務（刑事訴訟法第187
      條參照）。如證人因檢察官或法官為上開告知後，心生畏
      懼，恐日後無端受罰，進而吐露實情，則正屬法律設制目
      的之所在。是訊問者依法告知上開規定，縱使受訊問者內
      心害怕，亦屬合法之偵審作為，自無違法恐嚇之可言。本
      件被告於偵查中即使先稱「不是向王玲蘭買毒」，而經檢
      察官告知具結義務及偽證處罰，方因害怕而陳稱確有交易
      買毒之情，亦不得謂檢察官係恐嚇取證。是被告既因該心
      理壓制而與警詢為相同之說詞，先後一致，益徵被告所述
      合於事實，足堪採信。被告辯稱因受偽證處罰之驚嚇而為
      不實陳述云云，自非可採。其於96年11月8 日審判中結證
      所述，係虛偽不實，應無疑義。
（五）綜上所述，本件事證明確，被告偽證之犯行，堪以認定，
      應依法論科。
三、按刑法上偽證罪之成立，僅須證人於供前或供後具結而就案
    情有重要關係事項，故為虛偽陳述，其犯罪即已成立，而所
    謂於案情有重要關係之事項，乃指該事項之有無，足以影響
    於裁判之結果者而言，至其虛偽陳述，法院已否採為裁判或
    檢察官據為處分之基礎，或有無採為基礎之可能，皆於偽證
    罪之成立要無影響（最高法院71年度台上字第8127號、84年
    度台上字第3949號判例意旨參照）。本件被告於另案被告王
    玲蘭販賣毒品一案審理時既經供前具結而為上開虛偽陳述，
    雖最終未採用為該案判斷犯罪事實存否之證據，但該證詞對
    於王玲蘭犯行之認定，仍係足以影響判決結果，而屬與案情
    有重要關係之事項無疑，不因事後未採用而影響偽證罪之成
    立。是核被告所為，係犯刑法第168 條之偽證罪。審酌被告
    明知具結之意義及偽證之處罰，業於作證前朗讀結文後簽名
    具結，竟仍對於案情有重要關係之事項，故為虛偽之陳述，
    足以影響審判之正確性，妨害司法公正衡平，徒增訴訟資源
    之無謂浪費，自屬不該，惟其本案未窮盡手段，任意聲請調
    查，施用毒品者指證他人販毒重罪，內心承受壓力較重，且
    先後於偵審中結證所述歧異，必有一罪成立，或有擇其心理
    負擔較輕之部分加以否認之動機，是雖未坦承犯行，但尚未
    造成訴訟資源過大之虛耗，又除因施用毒品受觀察、勒戒外
    ，尚無犯罪科刑紀錄，此有臺灣高等法院被告前案紀錄表1
    份在卷可按，素行非屬至劣等一切情狀，量處如主文所示之
    刑，以資懲儆。至刑法偽證罪係最重本刑7 年以下有期徒刑
    之罪，不合於刑法第41條第1 項易科罰金之前提要件，是
    本件雖判處6 月有期徒刑，仍不得諭知易科罰金之折算標準
    ，附此敘明。
據上論斷，應依刑事訴訟法第299 條第1 項前段，刑法第168 條
，判決如主文。
本案經檢察官乙○○到庭執行職務。
中    華    民    國    97    年    5     月    8     日
                  刑事第五庭  審判長法  官  黃建榮
                                    法  官  李殷君
                                    法  官  李嘉益
以上正本證明與原本無異。
如不服本判決應於收受本判決後10日內向本院提出上訴書狀，並
應敘述具體理由，如未敘述上訴理由者，應於上訴期間屆滿後20
日內補提理由書狀於本院（均須按他造當事人之人數附繕本）「
切勿逕送上級法院」。
中    華    民    國    97    年    5     月    8     日
                                     書記官  郭南宏
附錄本案論罪科刑法條
刑法第168條
於執行審判職務之公署審判時或於檢察官偵查時，證人、鑑定人
、通譯於案情有重要關係之事項，供前或供後具結，而為虛偽陳
述者，處7 年以下有期徒刑。


司法院資訊處製作；財團法人民間司法改革基金會備份。
